【裁判字號】    97,上易,3279
【裁判日期】    980325
【裁判案由】    侵占等
【裁判全文】
臺灣高等法院刑事判決                97年度上易字第3279號
上  訴  人  臺灣板橋地方法院檢察署檢察官
上  訴  人
即  被  告  甲○○
上  訴  人
即  被  告  乙○○
                    樓
上列上訴人因被告等侵占等案件，不服臺灣板橋地方法院97年度
易字第2177號，中華民國97年10月31日第一審判決（起訴案號：
臺灣板橋地方法院檢察署97年度偵字第1862號），提起上訴，本
院判決如下：
    主  文
原判決撤銷。
甲○○犯業務侵占罪，處有期徒刑壹年貳月。
乙○○犯行使業務登載不實文書罪，處有期徒刑肆月，如易科罰
金，以新臺幣壹仟元折算壹日。
    事  實
一、甲○○於民國（下同）96年6月1日起，擔任臺北縣新莊市○
    ○路○段491號星光大道公寓大廈管理委員會（下稱星光大道
    管委會）主任委員，與前開管委會監察委員及財務委員，共
    同負責管理住戶繳交之管理費，為從事業務之人。星光大道
    管委會另委託萬隆公寓大廈管理維護股份有限公司（下稱萬
    隆公司）管理、警戒星光大道社區之保全事務並製作財務報
    表，萬隆公司則派遣乙○○至星光大道社區擔任總幹事，亦
    為從事業務之人。甲○○因星光大道管委會在臺北縣新莊市
    ○○路6號1樓遠東國際商業銀行新莊富國分行（下稱遠東商
    銀）帳號00000000000000號內之新臺幣（下同）150萬元之
    定期存款，將於96年6月28日期滿，認有機可趁，即向星光
    大道管委會監察委員蘇明輝及財務委員黃永郎、陳瑋玲表示
    因板信商業銀行新莊分行（下稱板信商銀）之定期存款利率
    較高，欲將上開150萬元轉至板信商銀存款，蘇明輝、黃永
    郎、陳瑋玲同意後，甲○○即委由總幹事乙○○於96年7月5
    日下午3時30分許，至上址遠東商銀提領150萬元後，由甲○
    ○於同日下午4時許，在臺北縣新莊市○○路○段491號總幹
    事辦公室內，將150萬元交予甲○○。詎甲○○因需用現金
    ，竟意圖為自己不法之所有，於96年7月27日中午11時55分
    許，與不知情之乙○○一同至板信商銀新莊分行，由乙○○
    代甲○○填寫星光大道管委會名義開戶之開戶資料（帳號：
    00000000000000）及15萬元之存款單，並蓋用管委會及甲○
    ○之印章，在上開板信商銀新莊分行存款15萬元，其餘135
    萬元則由甲○○侵占入己（起訴書誤載為150萬元）。嗣乙
    ○○明知星光大道管委會於板信商銀之定期存款金額僅有15
    萬元，竟基於行使業務上登載不實文書之犯意，於96年8月
    初某日，在臺北縣新莊市○○路○段491號星光大道管委會總
    幹事辦公室內，於其職務上製作之星光大道社區96年7月份
    財務報表2紙上，接續記載登載定期存款餘額為150萬元，為
    不實之登載，再將該2紙財務報表提出於星光大道管委會，
    持以行使，足以生損害於星光大道管委會管理社區財產之正
    確性及星光大道社區住戶。
二、案經丙○○訴由臺灣板橋地方法院檢察署檢察官偵查起訴。
    理  由
壹、程序部分：
    按被告以外之人於審判外之陳述，雖不符刑事訴訟法第159
    條之1至第159條之4之規定，而經當事人於審判程序同意作
    為證據，法院審酌該言詞陳述或書面陳述作成時之情況，認
    為適當者，亦得為證據；當事人、代理人或辯護人於法院調
    查證據時，知有刑事訴訟法第159條第1項不得為證據之情形
    ，而未於言詞辯論終結前聲明異議者，視為有前項之同意，
    刑事訴訟法第159條之5第1項、第2項分別定有明文。經查：
    本判決下列所引用之被告以外之人於審判外之陳述（包括書
    證），檢察官及被告於本院言詞辯論終結前均未聲明異議，
    本院審酌上開證據資料製作時之情況，尚無違法不當及證明
    力明顯過低之瑕疵，亦認為以之作為證據為適當，揆諸前開
    規定，均有證據能力。
貳、實體部分：
一、上揭犯罪事實，業據被告甲○○坦承不諱，核與證人丙○○
    、蘇明輝、黃永郎於偵查中及證人蘇明輝、黃永郎、陳瑋玲
    於原審審理時證述情節相符，並有遠東商銀之存摺影本、板
    信商銀之存摺影本、被告甲○○簽收之收據乙紙及板信商銀
    96年12月27日板信作業字第0968071785號函暨檢附之開戶資
    料在卷可按，被告甲○○之自白與事實相符，應堪採信。
二、被告甲○○自承星光大道管委會在遠東商銀設立之上開帳戶
    內之定期存款，須由其與星光大道管委會監察委員及財務委
    員聯名提領等語，核與證人蘇明輝、黃永郎於原審審理時證
    述之情節相符，且被告甲○○將星光大道管委會之款項轉存
    於板信商銀時，亦留存星光大道管委會及其個人之大小印鑑
    章，有板信商銀印鑑卡在卷為憑，足見星光大道管委會之上
    開款項仍係由被告甲○○保管，自屬被告甲○○對於業務上
    所持有之物，殆無疑義。至證人蘇明輝於原審審理時固證稱
    ：被告甲○○並未負責收取管理費（見原審97年9月16日審
    判筆錄第10頁），證人黃永郎於原審審理時亦證稱：星光大
    道管委會之存摺係由總幹事保管云云（見原審97年9月16日
    審判筆錄第18頁），但亦不能認定被告甲○○持有上開135
    萬元，非基於業務上之原因，附此敘明。
三、另訊據被告乙○○固不否認於上揭時間與甲○○至板信商銀
    新莊分行，由其代甲○○填寫星光大道管委會名義開戶之開
    戶資料及15萬元之存款單，在板信商銀新莊分行存款15萬元
    ，嗣於星光大道社區96年7月份財務報表上登載定存金額為
    150萬元等情不諱，惟矢口否認有行使業務登載不實文書犯
    行，辯稱：伊於製作星光大道社區96年7月份財務報表時曾
    致電主委甲○○，甲○○稱均已將其餘135萬元存入板信商
    銀新莊分行，伊不知甲○○未將其餘款項存入銀行云云。惟
    查：
(一)被告乙○○於星光大道社區96年7月份財務報表上登載定存
    餘額為150萬元之事實，業據被告乙○○自承在卷，並有星
    光大道社區96年7月份財務報表2紙附卷可按（詳97年度偵字
    第1862號偵查卷第48-49頁）。
(二)被告乙○○雖以前揭情詞置辯，惟查：星光大道管委會於遠
    東商銀之150萬元定期存款於96年6月28日到期後，管委會主
    任委員即被告甲○○認板信商銀之定存利率較高，乃建議將
    該筆150萬元轉存入板信商銀，經管委會委員同意後，即由
    被告乙○○於96年7月5日下午3時30分許，至遠東商銀提領
    150萬元後，於同日下午4時許，在臺北縣新莊市○○路○段
    491號總幹事辦公室內，將150萬元交付予甲○○；嗣被告乙
    ○○與甲○○復於97年7月27日中午11時55分許，相偕至板
    信商銀新莊分行，由被告乙○○代甲○○填寫開戶資料及15
    萬元之存款單等情，已據被告乙○○供承明確（見原審97年
    10月14日審判筆錄第7頁），核與證人甲○○於原審審理時
    證述情節相符，復有被告甲○○簽收之收據影本乙紙、遠東
    商銀之存摺影本、板信商銀之存摺影本及板信商銀之開戶資
    料在卷可按。衡情上開15萬元之存款單既係由被告乙○○填
    寫，被告乙○○當知甲○○於97年7月27日僅存入板信商銀
    帳戶之款項係15萬元，而非150萬元。
(三)被告乙○○於97年9月16日原審審理時供稱：「主委（即甲
    ○○）有跟我說他陸續會存進去」等語（見原審97年9月16
    日審判筆錄第33頁）；於97年10月14日原審審理時供稱：「
    （審判長問：你事後有沒有問他《即甲○○》剩下的錢有沒
    有存進去？）我有問他，他說會陸續存進去，是在作報表前
    幾天問的。（審判長問：所以你在製作報表的時候，你還不
    確定那些錢存進去了沒？）是，我有打電話問。（審判長問
    ：他說他會陸續存進去，表示還沒有存？）我曾經打了二次
    的樣子，最後一次作財務報表的時候我有打電話給他，他說
    都存進去了」等語（見原審97年10月14日審判筆錄第7-8頁
    ），前後反覆，已見情虛，且證人甲○○於原審審理時具結
    證稱：「（審判長問：後來郭先生有沒有問過你定存150萬
    的事？）沒有」、「（審判長問：那他報表怎麼打，他打報
    表的時候沒有問過你？）有，他問我報表怎麼打，我說照以
    前打150萬元」、「（審判長問：他沒有問過領了150萬出來
    只有存入板信15萬，他有沒有問其他的錢？）沒有」、「（
    審判長問：領錢之後過了二十幾天才去存，這段時間郭先生
    有沒有問你錢到哪裡去了？）有問，我說錢在我這邊，我說
    找時間到銀行去存」、「（審判長問：你有沒有說你已經存
    進去了？）沒有，我是說我會慢慢存進去」等語（見原審97
    年10月14日審判筆錄第5-6頁、第8頁），足見甲○○於被告
    乙○○詢以如何製作財務報表時曾告知乙○○會慢慢將剩餘
    款項存入，益徵被告乙○○於製作星光大道社區96年7月份
    之財務報表時已知悉甲○○尚未將其餘之135萬元存入星光
    大道管委會板信商銀帳戶。被告乙○○明知96年7月27日星
    光大道管委會之板信商銀帳戶僅有15萬元之定期存款，且甲
    ○○尚未將其餘135萬元存入星光大道管委會板信商銀帳戶
    內，竟於製作星光大道社區96年7月份財務報表時，在財務
    報表上登載星光大道管委會在板信銀行有150萬元之定存，
    足見被告乙○○確有明知為不實之事項，而登載於業務上所
    製作之財務報表之犯行至明。至被告乙○○提出事後與被告
    甲○○及管委會人員之對話光碟，其中被告甲○○雖提及被
    告乙○○不知情，但依前開事證，要屬迴護被告乙○○之詞
    ，尚不足採為有利於被告乙○○之認定。
(四)綜上所述，被告乙○○前開辯解，無非避就卸責之詞，委不
    足採。
(五)本件事證明確，被告甲○○、乙○○前開犯行洵堪認定。
三、查星光大道管委會在遠東商銀設立之上開帳戶內之定期存款
    ，須由被告甲○○與星光大道管委會監察委員及財務委員聯
    名提領，且被告甲○○將星光大道管委會之款項轉存於板信
    商銀時，亦留存星光大道管委會及其個人之大小印鑑章，以
    如前述，足見前開款項係屬被告甲○○對於業務上所持有之
    物，乃被告甲○○竟意圖為自己不法之所有，予以侵占入己
    ，核其所為，係犯刑法第336條第2項之業務侵占罪。另被告
    乙○○所為，係犯刑法第216條之行使同法第215條之業務上
    登載不實文書罪。被告乙○○登載不實後，復持以行使，其
    登載不實之低度行為為行使之高度行為所吸收，不另論罪。
    至公訴人雖未就被告乙○○行使業務上登載不實文書部分起
    訴，惟該部分犯行與已起訴部分，有實質上一罪關係，為起
    訴效力所及，本院自應併予審理。被告乙○○基於同一業務
    登載不實之犯意，於同一時地接續為不實之登載，接續犯，
    屬包括一罪。
四、原審因予論罪科刑，固非無見。惟查：(一)星光大道管委會在
    遠東商銀設立之上開帳戶內之定期存款，須由被告甲○○與
    星光大道管委會監察委員及財務委員聯名提領，且被告甲○
    ○將星光大道管委會之款項轉存於板信商銀時，亦留存星光
    大道管委會及其個人之大小印鑑章，有如前述，足見星光大
    道管委會之前開款項係由被告甲○○保管，自屬其業務上所
    持有之物，被告甲○○予以侵占入己，係犯刑法第336條第2
    項之業務侵占罪，原判決認定被告甲○○僅成立刑法第335
    條第1項之侵占罪，尚有未洽，公訴人上訴意旨執此指摘原
    判決不當，為有理由，被告甲○○上訴意旨，指摘原判決量
    刑過重，亦無足取。另被告乙○○於其職務上製作之星光大
    道社區管委會財務報表上，為不實之登載，致星光大道社區
    管委會無法及時發現遭侵占情事，惡性非輕，原審量處被告
    乙○○拘役50日，並諭知如易科罰金，以新臺幣1千元折算
    1日，殊嫌過輕，公訴人上訴意旨執此指摘原判決量過輕，
    為有理由（至公訴人雖循告訴人請求上訴，指稱被告乙○○
    係與甲○○共犯侵占罪，即令因甲○○扛下侵占罪責，亦不
    脫為幫助犯云云，但查該部分未據起訴，且與被告乙○○行
    使業務登載不實罪部分，無裁判上之一罪關係，本院自無法
    併予審酌），被告乙○○上訴意旨，否認犯罪，則為無理由
    。原判決既有上開可議，要屬無可維持，應予撤銷改判。爰
    審酌被告等犯罪之動機、目的、手段及被告甲○○侵占之金
    額高達135萬元，所獲利益非微，且迄今尚有115萬元未能清
    償；被告乙○○於其職務上製作之星光大道社區管委會財務
    報表上為不實之登載，情節非輕，且犯後否認犯行，態度不
    佳等一切情狀，分別量處如主文第2項所示之刑，並就被告
    乙○○部分諭知易科罰金之折算標準。
據上論斷，應依刑事訴訟法第369條第1項前段、第364條、第299
條第1項前段、刑法第336條第2項、第216條、第215條、第41條
第1項前段，刑法施行法第1條第1項、第2項前段，判決如主文。
本案經檢察官王壬貴到庭執行職務。
中    華    民    國    98    年    3    月    25    日
                  刑事第十七庭  審判長法  官  趙功恆
                                      法  官  陳憲裕
                                      法  官  高明哲
以上正本證明與原本無異。
不得上訴。
                                      書記官  梁淑時
中    華    民    國    98    年    3     月    25    日
附錄：本案論罪科刑法條全文
中華民國刑法第336條
（公務公益侵占罪、業務侵占罪）
對於公務上或因公益所持有之物，犯前條第1項之罪者，處1年以
上7年以下有期徒刑，得併科5千元以下罰金。
對於業務上所持有之物，犯前條第1項之罪者，處6月以上5年以
下有期徒刑，得併科3千元以下罰金。
前二項之未遂犯罰之。
中華民國刑法第216條
（行使偽造變造或登載不實之文書罪）
行使第210條至第215條之文書者，依偽造、變造文書或登載不實
事項或使登載不實事項之規定處斷。
中華民國刑法第215條
（業務上文書登載不實罪）
從事業務之人，明知為不實之事項，而登載於其業務上作成之文
書，足以生損害於公眾或他人者，處3年以下有期徒刑、拘役或5
百元以下罰金。


司法院資訊處製作；財團法人民間司法改革基金會備份。
